---
title: ""
format: html
toc: true
toc-title: "Índice"
toc-depth: 3
toc-location: left
execute: 
  echo: false
  warning: false
  message: false
smooth-scroll: true
embed-resources: true
css: Plantillas e imagenes/estilo.css

---


```{r, echo=FALSE}
source("Scripts/librerías.R")
source("Scripts/importación base.R")
source("Scripts/análisis hvb.R")
source("Scripts/casos y tasas hvb.R")
source("Scripts/pérdida de seguimiento hvb.R")
source("Scripts/análisis hvc.R")
source("Scripts/pérdida de seguimiento hvc.R")

```


# Boletín Epidemiológico
# Unidad Centinela de Hepatitis Virales
# Tierra del Fuego A e IAS (2019 - 2025)

## **1.Introducción**

Las hepatitis virales constituyen un problema de salud pública a nivel mundial, con impacto variable según región, acceso al sistema sanitario, cobertura de vacunación y disponibilidad de diagnóstico oportuno y tratamiento antiviral.

La estrategia global impulsada por la Organización Mundial de la Salud propone como meta para el año 2030 la eliminación de las hepatitis virales como amenaza para la salud pública, estableciendo objetivos concretos de reducción del 90% en nuevas infecciones y 65% en mortalidad asociada.

En Argentina, las hepatitis A, B y C representan las principales etiologías virales, con diferentes patrones de transmisión, evolución clínica y carga de enfermedad. La hepatitis B y C son responsables de la mayor proporción de cirrosis, insuficiencia hepática y carcinoma hepatocelular, generando un impacto sanitario, social y económico significativo.

En la Provincia de Tierra del Fuego, Antártida e Islas del Atlántico Sur, las características geográficas ---territorio insular, dispersión poblacional y distancia de centros de alta complejidad--- configuran un escenario epidemiológico particular que requiere estrategias locales de vigilancia, diagnóstico y tratamiento, para poder aplicar Politicas publicas acorde a las características de nuestra pobleacion.

## **2.Objetivos**

### **Objetivo general**

El presente boletín tiene como objetivo describir y analizar la situación epidemiológica en el periodo 2019-2025 de las hepatitis virales en la provincia, para aportar información para la toma de decisiones sanitarias.

### **Objetivos específicos**

Determinar incidencia y prevalencia por tipo de hepatitis.

Analizar distribución por edad, sexo y ciudad.

Identificar dificultades y falencias en el circuito de abordaje

Describir proporción de enfermedad avanzada.

Analizar tendencia temporal

Proponer líneas de acción sanitaria

## **3.Metodología**

### 3.1 Diseño

Estudio descriptivo, observacional y retrospectivo

### 3.2 Fuentes de información

Sistema Nacional de Vigilancia (SNVS 2.0).

Laboratorios provinciales.

Registros hospitalarios a partir de Historia Clinica digital (Ushuaia, Río Grande, Tolhuin).

Programa Nacional de Hepatitis Virales

Registro propio del servicio de Hepatología

Unidad Centinela de Hepatitis Virales

Bancos de sangre

### 3.3 Definición de caso

Se utilizaron las definiciones vigentes nacionales para hepatitis A, B, C

### 3.4 Variables analizadas

Edad.

Sexo.

Ciudad de residencia.

Establecimiento de Carga de la notificación

Tipo de hepatitis: A, B y C

### Categorización de la Hepatitis: aguda, crónica, resuelta

#### Para HBV

Aguda: hepatitis aguda definida por laboratorio y clínica sin contar documentada la evolución a crónica o resolución

Aguda y resuelta: aguda definida por laboratorio y clinica documentando la resolución de la misma por la presencia de Anti s

Resuelta: paciente asintomático con core + con antis +

Crónica: persistencia de Hbsag por más de 6 meses

Sin datos: no se puede categorizar con los datos documentados

#### Para HCV

Crónica: persistencia de infección con CV positiva mayor a 6 meses

Sin datos: no se puede categorizar con los datos documentados Presencia de cirrosis: determinada por evidencia clínicas, determinado por imágenes biopsia o elastografía

Evolución a trasplante, hepatocarcinoma o muerte documentada en HC

Indicación y acceso a tratamiento, documentado en HC

Resultado al tratamiento: si logra Respuesta Viral Sostenida en caso de Hepatitis C, o CV indetectable en Hepatitis B

Pérdida de seguimiento: definido en pacientes crónicos como la falta de control a los 6 meses de la ultima consulta

### 3.5 Análisis estadístico

Se calcularon tasas por 100.000 habitantes, proporciones y distribución por grupos etarios

## **4.Situación Epidemiológica por Tipo**

### **Hepatitis A**

Casos notificados.

Tasa por 100.000 habitantes.

Distribución por edad.

Brotes (si existieron).

Disponibilidad de vacuna y uso

### **Hepatitis B**

Casos agudos, crónicos, resueltos, agudos resueltos, totales confirmados 

```{r}
casos_agudos #agudos
casos_crónicos #crónicos
casos_resueltos #resueltos
casos_agudos_resueltos #agudos y resueltos
casos_totales #totales confirmados

```
Coinfección VIH.

Grupo etario de hepatitis aguda y agudas resueltas: analizar el impacto de la vacunación

Grupo etario de HBV crónica

Porcentaje de pacientes crónicos en estadio de cirrosis, evolución a HCC trasplante o muerte

Porcentaje de pacientes crónicos que pierden el seguimiento

Analisis de donde proviene la notificación en los casos que no hay datos para completar el dx

Porcentaje de pacientes tratados.

#### Resultados preliminares

```{r}

resumen_eventos_ordenado
resumen_eventos_completos
resumen_gedad
resumen_sexo
resumen_hepatocarcinoma
resumen_transplante
resumen_cirrosis
resumen_perdida

```
### **Hepatitis C**

Casos diagnosticados con CV+

Coinfeccion HIV

Porcentaje de Pacientes tratados y Tasa de curación (RVS).

Pacientes en estadio de cirrosis

Porcentaje de pacientes crónicos en estadio de cirrosis, evolución a HCC trasplante o muerte

Casos perdidos del sistema de salud

Identificar fuente de notificación en pacientes sin datos para categorizacion

#### Resultados preliminares

```{r}
resumen_eventos_ordenado_c
resumen_eventos_completos_c
resumen_gedad_c
resumen_sexo_c
resumen_hepatocarcinoma_c
resumen_transplante_c
resumen_rvs_c
resumen_perdida_c

```

## **5.Distribución geográfica**

Ushuaia

Río Grande

Tolhuin

Casos por ciudad

Tasa ajustada por población

Grupo etario

## **6.Factores de Riesgo Identificados: NO SE EVALUARA EN ESTA INSTANCIA**

Uso de drogas EV

Transfusiones previas a 1994

Personas privadas de libertad

Coinfección VIH

Pacientes en hemodiálisis

Personal de salud

## **7.Análisis y problemas detectados**

La provincia presenta una carga de enfermedad compatible con su perfil demográfico, aunque se evidencia probable subdiagnóstico, particularmente en hepatitis C.

El bajo volumen poblacional constituye una oportunidad estratégica para implementar programas de microeliminación, dado que la identificación activa y tratamiento sistemático permitirían alcanzar metas de eliminación en un plazo factible.

La organización estructurada de la atención hepatológica, combinando evaluación presencial, seguimiento remoto y articulación interdisciplinaria, se presenta como modelo eficiente en contexto insular.

La detección temprana reduce significativamente:

Internaciones.

Derivaciones fuera de la provincia.

Costos asociados a enfermedad avanzada.

Mortalidad prematura. Problemas detectados

Baja pesquisa

perdida de seguimiento, Falta de circuito protocolizado entre ciudades: perdida de pacientes derivados de infectologia y de banco de sangre y la clinica sn jorge

Pérdida de pacientes de banco de sangre por falta de notificación, incluso los descartados por laboratorio

## **8.Recomendaciones**

Implementar estrategia provincial de pesquisa sistematizada

Generar circuito de derivación en banco de sangre

Capacitación APS para fomentar pesquisa. Optimizar registro epidemiológico provincial.

Involucrar personal del sistema Privado para la notificación y derivación

Registro provincial unificado Público - Privado con sistema ágil de derivación de pacientes detectados

Generar sistema permanente de Revinculación

Reasegurar vacunación

## **9.Conclusiones**

La Provincia de Tierra del Fuego posee condiciones demográficas que permiten proyectar la eliminación de las hepatitis virales como problema de salud pública mediante una estrategia organizada, sostenida y basada en diagnóstico oportuno y tratamiento integral.

La planificación estructurada de la atención hepatológica constituye una herramienta sanitaria estratégica que impacta favorablemente en morbimortalidad, calidad de vida y sostenibilidad del sistema de salud provincial.
