---
title: ""
subtitle: ""
format:
  html:
    page-layout: full
    toc: true
    toc-title: "Índice"
    toc-depth: 3
    toc-location: left
    smooth-scroll: true
    embed-resources: true
    css: "Plantillas e imagenes/estilo.css"
    include-in-header: "Plantillas e imagenes/Encabezado.html"

execute:
  echo: false
  warning: false
  message: false
editor: 
  markdown: 
    wrap: 72
---

```{r}
source("Scripts/1.librerías.R")
source("Scripts/2.importación base.R")
source("Scripts/3.casos y tasas.R")
source("Scripts/4.proporciones por año.R")
source("Scripts/5.análisis hvb.R")
source("Scripts/6.análisis hvc.R")
source("Scripts/7.formato de tablas hvb.R")
source("Scripts/8.formato de tablas hvc.R")
source("Scripts/9.pérdida de seguimiento hvb.R")
source("Scripts/10.pérdida de seguimiento hvc.R")
```

# Boletín Epidemiológico

# Unidad Centinela de Hepatitis Virales

# Tierra del Fuego A e IAS (2018 - 2025)

## **1.Introducción**

Las hepatitis virales constituyen un problema de salud pública a nivel
mundial, con impacto variable según región, acceso al sistema sanitario,
cobertura de vacunación y disponibilidad de diagnóstico oportuno y
tratamiento antiviral.

La estrategia global impulsada por la Organización Mundial de la Salud
propone como meta para el año 2030 la eliminación de las hepatitis
virales como amenaza para la salud pública, estableciendo objetivos
concretos de reducción del 90% en nuevas infecciones y 65% en mortalidad
asociada.

En Argentina, las hepatitis A, B y C representan las principales
etiologías virales, con diferentes patrones de transmisión, evolución
clínica y carga de enfermedad. La hepatitis B y C son responsables de la
mayor proporción de cirrosis, insuficiencia hepática y carcinoma
hepatocelular, generando un impacto sanitario, social y económico
significativo.

En la Provincia de Tierra del Fuego, Antártida e Islas del Atlántico
Sur, las características geográficas ---territorio insular, dispersión
poblacional y distancia de centros de alta complejidad--- configuran un
escenario epidemiológico particular que requiere estrategias locales de
vigilancia, diagnóstico y tratamiento, para poder aplicar Politicas
publicas acorde a las características de nuestra pobleacion.

## **2.Objetivos**

### **Objetivo general**

El presente boletín tiene como objetivo describir y analizar la
situación epidemiológica en el periodo 2018-2025 de las hepatitis
virales en la provincia, para aportar información para la toma de
decisiones sanitarias.

### **Objetivos específicos**

Determinar incidencia y prevalencia por tipo de hepatitis.

Analizar distribución por edad, sexo y ciudad.

Identificar dificultades y falencias en el circuito de abordaje

Describir proporción de enfermedad avanzada.

Analizar tendencia temporal

Proponer líneas de acción sanitaria

## **3.Metodología**

### 3.1 Diseño

Estudio descriptivo, observacional y retrospectivo

### 3.2 Fuentes de información

Sistema Nacional de Vigilancia (SNVS 2.0).

Laboratorios provinciales.

Registros hospitalarios a partir de Historia Clinica digital (Ushuaia,
Río Grande, Tolhuin).

Programa Nacional de Hepatitis Virales

Registro propio del servicio de Hepatología

Unidad Centinela de Hepatitis Virales

Bancos de sangre

### 3.3 Definición de caso

Se utilizaron las definiciones vigentes nacionales para hepatitis A, B,
C

### 3.4 Variables analizadas

1.  Categorización de las Hepatitis: se utilizaron las clasificaciones manuales del SNVS 2.0 y se construyeron variables derivadas del análisis de las fuentes de datos disponibles para su
    clasificación.

    Hepatitis B

    -   Aguda: hepatitis aguda definida por laboratorio y clínica sin
        contar documentada la evolución a crónica o resolución

    -   Aguda y resuelta: aguda definida por laboratorio y clinica
        documentando la resolución de la misma por la presencia de Anti
        s

    -   Resuelta: paciente asintomático con core + con antis +

    -   Crónica: persistencia de Hbsag por más de 6 meses

    -   Sin datos: no se puede categorizar con los datos documentados
        provenientes de las fuentes de información consultadas.

    Hepatitis C

    -   Crónica: persistencia de infección con CV positiva mayor a 6
        meses

    -   Sin datos: no se puede categorizar con los datos documentados
        provenientes de las fuentes de información consultadas.

2.  Grupo de edad

3.  Sexo legal

4.  Ciudad de residencia

5.  Cirrosis: determinada por evidencia clínicas, determinado por
    imágenes biopsia o elastografía.

6.  Transplante

7.  Hepatocarcinoma

8.  Defunción

9.  Tratamiento: Indicación y acceso documentado en HC.

10. Resultado al tratamiento: si logra Respuesta Viral Sostenida en caso
    de Hepatitis C, o CV indetectable en Hepatitis B.

11. Pérdida de seguimiento: definido en pacientes crónicos como la falta
    de control a los 6 meses de la ultima consulta.

### 3.5 Análisis estadístico

Para las variables enunciadas se calcularon frecuencias absolutas, porcentajes y tasas de prevalencia por 100.000 habitantes en base a las proyecciones de población para la provincia de Tierra del Fuego publicadas por el INDEC a partir de los censos 2010 y 2022.


## **4.Situación Epidemiológica por Tipo de HV**

En el período comprendido entre los años 2018 a 2025 en la provincia de
Tierra del Fuego A e IAS, se notificaron `r notificados_totales` casos
de Hepatitis Virales.

-Notificados por localidad (pendiente agregar tabla)

Según clasificaciones manuales de SNVS 2.0, en el período consignado entre el año 2018 y el año 2025, se confirmaron
`r confirmados_b_totales + confirmados_c_totales` casos de Hepatitis Virales en toda la provincia. De los casos
confirmados, `r confirmados_b_totales` corresponden a Hepatitis B, y
`r confirmados_c_totales` corresponden a Hepatitis C.

### **Casos confirmados y tasas por año**

**Tabla 1.** Distribución de casos confirmados y tasas de prevalencia de Hepatitis Virales. Unidad
Centinela de HV, Tierra del Fuego. SE 1/2018--SE
52/2025.

```{r}
tabla_final_gt
```
Fuente: Elaboración propia con datos de SNVS 2.0

**Gráfico 1.** Casos confirmados y tasas de Hepatitis Virales por año. Unidad
Centinela de HV, Tierra del Fuego. SE 1/2018--SE
52/2025.

```{r}
curva_interactiva_casos
```
Fuente: Elaboración propia con datos de SNVS 2.0

### **Proporciones de casos confirmados según tipo de HV por año**

Proporciones de casos confirmados según tipo de hepatitis por año,
tomando como referencia la fecha de recolección en papel registrada en
el SNVS, correspondiente a la fecha mínima registrada entre la fecha de
consulta clínica y la fecha de toma de muestra de laboratorio.

**Gráfico 2.** Proporción de casos confirmados de Hepatitis Virales por año. Unidad
Centinela de HV, Tierra del Fuego. SE 1/2018--SE
52/2025.

```{r}
grafico_prop_anio
```
Fuente: Elaboración propia con datos de SNVS 2.0

### **Hepatitis B**

Los casos de Hepatitis B notificados y categorizados corresponden a un total de
`r notificados_b_totales` casos.

**Tabla 2.** Categorización de Hepatitis B. Unidad
Centinela de HV, Tierra del Fuego. SE 1/2018--SE
52/2025.

```{r}
resumen_eventos_b_gt
```
Fuente: Elaboración propia con datos de Unidad Centinela HV.

Los casos de Hepatitis B confirmados (agudas, crónicas y resueltas)
corresponden a un total de `r confirmados_b_totales` casos.

**Tabla 3.** Frecuencia absoluta y relativa de co-infección VIH y VHC en pacientes con Hepatitis B. Unidad
Centinela de HV, Tierra del Fuego. SE 1/2018--SE
52/2025. 

```{r}
co_infección_b_gt
```

Fuente: Elaboración propia con datos de Unidad Centinela HV.

### **Hepatitis B Aguda**

**Tabla 4.** Distribución de grupo etario de Hepatitis B Aguda. Unidad
Centinela de HV, Tierra del Fuego. SE 1/2018--SE
52/2025.

```{r}
aguda_resuelta_gedad_gt 
```
Fuente: Elaboración propia con datos de Unidad Centinela HV.

-Agregar Hepatitis Aguda según sexo.

### **Hepatitis B Crónica**

**Tabla 5.** Distribución de grupo etario de Hepatitis B Crónica. Unidad
Centinela de HV, Tierra del Fuego. SE 1/2018--SE
52/2025.

```{r}
cronica_gedad_gt
```
Fuente: Elaboración propia con datos de Unidad Centinela HV.

-Agregar Hepatitis Crónica según sexo.

**Tabla 6.** Casos y porcentajes de pacientes con cirrosis en Hepatitis B Crónica. Unidad
Centinela de HV, Tierra del Fuego. SE 1/2018--SE
52/2025.

```{r}
cronica_cirrosis_gt
```
Fuente: Elaboración propia con datos de Unidad Centinela HV.

**Tabla 7.** Casos y porcentajes de pacientes con HCC en Hepatitis B Crónica. Unidad
Centinela de HV, Tierra del Fuego. SE 1/2018--SE
52/2025.

```{r}
cronica_hcc_gt
```
Fuente: Elaboración propia con datos de Unidad Centinela HV.

**Tabla 8.** No se registraron transplantes en HVB crónica. Unidad
Centinela de HV, Tierra del Fuego, Tierra del Fuego. SE 1/2018--SE
52/2025.

```{r}
cronica_tx_gt
```
Fuente: Elaboración propia con datos de Unidad Centinela HV.

**Tabla 9.** Casos y porcentajes de pacientes fallecidos con Hepatitis B Crónica. Unidad
Centinela de HV, Tierra del Fuego. SE 1/2018--SE
52/2025.
```{r}
cronica_falle_gt
```
Fuente: Elaboración propia con datos de Unidad Centinela HV.


**Tabla 10.** Casos y porcentajes de pacientes que recibieron tratamiento con Hepatitis B Crónica. Unidad
Centinela de HV, Tierra del Fuego. SE 1/2018--SE
52/2025.

```{r}
cronica_tto_gt
```
Fuente: Elaboración propia con datos de Unidad Centinela HV.

### **Hepatitis C**

**Tabla 11.** Casos y porcentajes de pacientes con Hepatitis C según categorización. Unidad
Centinela de HV, Tierra del Fuego. SE 1/2018--SE
52/2025. 

```{r}
resumen_eventos_gt
```
Fuente: Elaboración propia con datos de Unidad Centinela HV.

-Agregar confirmados HVC según grupo etario.
-Agregar confirmados HVC según sexo.

**Tabla 12.** Casos y porcentajes de pacientes confirmados de Hepatitis C según co - infección HVB y VIH. Unidad
Centinela de HV, Tierra del Fuego. SE 1/2018--SE
52/2025. 

```{r}
co_infección_c_gt
```
Fuente: Elaboración propia con datos de Unidad Centinela HV.

**Tabla 13.** Casos y porcentajes de pacientes confirmados de Hepatitis C según cirrosis. Unidad
Centinela de HV, Tierra del Fuego. SE 1/2018--SE
52/2025. 

```{r}
confirmados_cirrosis_gt
```
Fuente: Elaboración propia con datos de Unidad Centinela HV.

**Tabla 14.** Casos y porcentajes de pacientes confirmados de Hepatitis C según hepatocarcinoma. Unidad
Centinela de HV, Tierra del Fuego. SE 1/2018--SE
52/2025. 

```{r}
confirmados_hcc_gt
```
Fuente: Elaboración propia con datos de Unidad Centinela HV.

**Tabla 15.** Casos y porcentajes de pacientes confirmados de Hepatitis C según transplante. Unidad
Centinela de HV, Tierra del Fuego. SE 1/2018--SE
52/2025. 

```{r}
confirmados_tx_gt
```
Fuente: Elaboración propia con datos de Unidad Centinela HV.

**Tabla 16.** Casos y porcentajes de pacientes confirmados de Hepatitis C según defunción. Unidad Centinela de HV, Tierra del Fuego. SE 1/2018--SE
52/2025. 

```{r}
confirmados_falle_gt
```
Fuente: Elaboración propia con datos de Unidad Centinela HV.

**Tabla 17.** Casos y porcentajes de pacientes confirmados de Hepatitis C según tratamiento. Unidad Centinela de HV, Tierra del Fuego. SE 1/2018--SE
52/2025. 

```{r}
confirmados_tto_gt
```
Fuente: Elaboración propia con datos de Unidad Centinela HV.

**Tabla 18.** Casos y porcentajes de pacientes confirmados de Hepatitis C según RVS. Unidad Centinela de HV, Tierra del Fuego. SE 1/2018--SE
52/2025. 

```{r}
confirmados_rvs_gt
```
Fuente: Elaboración propia con datos de Unidad Centinela HV.

## **5.Pérdida de seguimiento**

### **5.1 Pérdida de seguimiento en HVB**

**Tabla 19.** Casos y porcentajes de pacientes con HVB -clasificados como agudos y sin datos- con pérdida de seguimiento -SI- según fuentes disponibles. Unidad Centinela de HV, Tierra del Fuego. SE 1/2018--SE
52/2025. 

### **5.2 Pérdida de seguimiento HVC**

**Tabla 20.** Casos y porcentajes de pacientes -clasificados como confirmados SI y SIN DATOS- con pérdida de seguimiento -SI- según fuentes disponibles. Unidad
Centinela de HV, Tierra del Fuego. SE 1/2018--SE
52/2025. 

## **6.Distribución geográfica**

-Agregar casos notificados por localidad.

## **7.Análisis y problemas detectados**

## **8.Recomendaciones**

## **9.Conclusiones**


